【裁判字號】    98,上易,3029
【裁判日期】    990224
【裁判案由】    妨害自由
【裁判全文】
臺灣高等法院刑事判決                98年度上易字第3029號
上  訴  人
即  被  告  乙○○
選任辯護人  李明諭律師
            陳逸華律師
上列上訴人因妨害自由案件，不服臺灣臺北地方法院98年度易字
第372 號，中華民國98年10月21日第一審判決（起訴案號：臺灣
臺北地方法院檢察署97年度偵字第11580 號），提起上訴，本院
判決如下：
    主  文
上訴駁回。
乙○○緩刑參年。
    事  實
一、甲○○前於民國（下同）95年9 月至11月間陸續向真實姓名
    年籍均不詳自稱「林先生」之成年男子借款合計新臺幣（下
    同）25萬元，嗣因無力清償高額利息，避不見面。至97 年5
    月7 日，甲○○復依報紙刊登之放款廣告撥打電話表示欲借
    款之意，與真實姓名年籍均不詳自稱「林大哥」之成年男子
    相約於同日下午3點30分在臺北市○○區○○路3 段167號前
    見面，討論借款相關事宜。孰料，該刊登放款廣告自稱「林
    大哥」之人，實與甲○○前於95年9月間借款對象即自稱「
    林先生」之人屬同一放款集團成員，該放款集團成員知悉甲
    ○○之行蹤後，即由真實姓名年籍均不詳綽號「飛哥」之成
    年男子，指示甫受雇約2 個月之乙○○於約定時間前往上述
    約定地點向甲○○催討前債。97年5月7日下午3 點30分左右
    ，乙○○依指示前往臺北市○○區○○路3段167號前與甲○
    ○見面，惟甲○○仍不知乙○○乃「林先生」派往索債之人
    ，遂於乙○○向之確認身分後，隨同乙○○至前址對面之麥
    當勞速食店商談借款相關事宜。乙○○與甲○○甫入麥當勞
    坐定，另2 名亦由「林大哥」派遣前來之真實姓名年籍均不
    詳之成年男子隨後進入麥當勞與乙○○、甲○○同桌而坐，
    並與「林大哥」、「飛哥」、乙○○共同基於使人行無義務
    之事之犯意聯絡，由該2 名真實姓名年籍均不詳之成年男子
    中之1 人撥打電話予「林大哥」，通話後交予甲○○接聽，
    由「林大哥」於電話中告以「已經找你很久，如不還錢就把
    你斷手斷腳，丟在你姊學校前面」等語施以脅迫，通話完畢
    後，該2 名真實姓名年籍均不詳之成年男子又以「幹你娘」
    、「不還錢要讓你斷手斷腳」，重複「林大哥」前述意指如
    甲○○不配合還款，其生命、身體、自由將可能受有危害之
    語脅迫甲○○，要求甲○○每10日清償利息1 萬元，並須簽
    發面額各為25萬元之本票3張，面額75萬元之本票1張，提供
    家人之姓名、住址、電話、工作地點等資料，並取出全部隨
    身攜帶之物品，致甲○○心生畏怖，而允諾依前述條件清償
    ，及於97年5月17日給付第1期利息1萬元，並依該2名真實姓
    名年籍均不詳成年男子之指示，以乙○○自隨身背包內取出
    之空白本票，簽發面額合計150萬元之本票4張，說出家人之
    姓名、住址、電話、工作場所等資料，供該2 名真實姓名年
    籍均不詳之成年男子中之1 人，記載於乙○○提供之紙張上
    ，同時取出隨身攜帶之國民身分證、駕駛執照、現金4600元
    與國泰世華商業銀行、郵局提款卡等物供被告與該2 名男子
    檢視，而行此無義務之事，該2 名男子則將前述甲○○簽發
    之本票4 張、載有甲○○家人資料之紙張、甲○○之國民身
    分證、駕駛執照、現金4600元等物交由乙○○收執保管， 3
    人始行去。甲○○離去麥當勞後立即報警處理，並佯於97年
    5月17日下午2 點30分左右，依約前往臺北市○○區○○路3
    段162號紅茶店，嗣乙○○前往紅茶店內向甲○○收受利息1
    萬元時，為在場埋伏之警員當場逮捕，警員並自乙○○身上
    扣得催討債務所用之空白本票1本、行動電話1支及甲○○交
    付之1萬元現金等物，始悉上情。
二、案經甲○○訴由臺北市政府警察局松山分局報請臺灣臺北地
    方法院檢察署檢察官偵查起訴。
    理  由
壹、證據能力
一、被告於警詢之自白：按被告之自白，非出於強暴、脅迫、利
    誘、詐欺、疲勞訊問、違法羈押或其他不正之方法，且與事
    實相符者，得為證據，刑事訴訟法第156條第1項定有明文。
    本件辯護人雖主張被告乙○○於警詢之自白，係警員以被告
    如承認即可交保為利誘手段所取得，無證據能力云云。惟經
    原審依職權傳喚97年5月17日下午前往臺北市○○區○○路3
    段162 號紅茶店逮捕被告，並負責製作被告之警詢筆錄之臺
    北市政府警察局松山分局中崙派出所（下稱中崙派出所）警
    員呂國志、吳彬松到庭供被告指認，除被告供稱該二名警員
    並未告知如果承認就可以交保之語外，證人呂國志、吳彬松
    均到庭結證稱未以被告承認為交保之條件，要求被告為不實
    陳述，亦未聽聞在場其他警員有類似言語，且筆錄記載均與
    被告之供述相符，並未違背其意思，是被告自己承認他有幫
    人催討債務，也有承認妨害自由及恐嚇部分之行為（見原審
    卷第58頁至第61頁）等語。況被告對於究竟係何名警員對之
    表示如承認即可獲交保一節，僅泛指係當日下午5點多在中
    崙派出所辦公室之其他警員所說，無從特定對象，且所指「
    趕快回答」、「趕快認一認」、「就可以趕快交保回去」等
    語（見原審卷第59頁）語意抽象，既未教導被告為特定內容
    之陳述，亦不致使被告可據以杜撰警詢筆錄所載鉅細靡遺之
    過程，前述主張僅為被告片面指述，尚乏證據足以證明，自
    難遽認警員有對被告施以利誘或其他不正之方法。參以被告
    於警詢之供述與其於檢察官訊問時供述之內容（偵卷第37頁
    至第38頁）相同，其於檢察官訊問時亦從未提出警員詢問時
    有使用任何不正方法之抗辯，且所述經核均與本院審理後認
    定之事實相符（詳如後述），所辯顯為圖卸責而任意編造，
    不足採信，被告於警詢時之自白，自有證據能力。
二、證人甲○○於偵查中向警員所為之陳述：按被告以外之人於
    審判外之言詞或書面陳述，除法律有規定者外，不得作為證
    據，刑事訴訟法第159條第1項定有明文。又被告以外之人於
    檢察事務官、司法警察官或司法警察調查中所為之陳述，與
    審判中不符時，其先前之陳述具有較可信之特別情況，且為
    證明犯罪事實存否所必要者，得為證據。故被告以外之人於
    檢察事務官、司法警察官或司法警察調查中所為之陳述，係
    屬審判外陳述，除有法律所定傳聞例外情形，原則上應無證
    據能力。本件證人甲○○於警詢之陳述，與其於原審作證時
    之陳述互核相符，應以證人甲○○於原審之證言為準，其於
    偵查中向警員所為之陳述，自無證據能力。
三、證人甲○○於偵查中向檢察官所為之陳述：按被告以外之人
    於偵查中向檢察官所為之陳述，除顯有不可信之情況者外，
    得為證據，刑事訴訟法第159條之1第2 項定有明文，考其立
    法意旨，係以刑事訴訟法規定檢察官代表國家偵查犯罪、實
    施公訴，依法其有訊問被告、證人及鑑定人之職權，證人、
    鑑定人且須具結，而實務運作時，偵查中檢察官向被告以外
    之人所取得之陳述，原則上均能遵守法律規定，不致違法取
    供，其可信性極高之故。又詰問權係指訴訟上當事人有在審
    判庭盤問證人，以求發現真實，辨明供述證據真偽之權利，
    其於現行刑事訴訟制度之設計，以刑事訴訟法第166 條以下
    規定之交互詰問為實踐，屬於人證調查證據程序之一環；與
    證據能力係指符合法律所規定之證據適格，而得成為證明犯
    罪事實存在與否之證據適格，性質上並非相同。偵查中檢察
    官為蒐集被告犯罪證據，訊問證人旨在確認被告嫌疑之有無
    及內容，與審判期日透過當事人之攻防，調查證人以認定事
    實之性質及目的有別。刑事訴訟法第248條第1項前段雖規定
    ：「如被告在場者，被告得親自詰問」，但事實上難期被告
    於偵查中必有行使詰問權之機會，且該條亦未明文規定必須
    使被告在場，始得訊問證人。而同條第2 項前段雖另規定：
    「預料證人、鑑定人於審判時不能訊問者，應命被告在場」
    ，惟但書復規定，「但恐證人、鑑定人於被告前不能自由陳
    述者，不在此限」，故現行法並未強行規定檢察官必須待被
    告在場，始得訊問證人、鑑定人，自不發生在偵查中應行交
    互詰問之問題。此項未經被告詰問之被告以外之人於偵查中
    向檢察官所為之陳述，依刑事訴訟法第159條之1 第2項之規
    定，除顯有不可信之情況者外，即得為證據，最高法院著有
    97年度臺上字第1253、1312、1859、5248、5347號及98年度
    臺上字第4384號判決意旨可參。本件證人即告訴人甲○○於
    偵查中向檢察官所為之陳述，均經檢察官告知具結之義務及
    偽證之處罰後，具結而為任意陳述（見偵卷第98頁、第 119
    頁），核其製作筆錄過程，並無違法取供或證明力明顯過低
    之瑕疵，應可認所為陳述蓋係出於供述者之真意，皆具信用
    性，且無顯有不可信之情形，辯護人既未說明證人甲○○於
    偵查中向檢察官所為之陳述，有何顯不可信之情況存在，徒
    以檢察官未賦予被告對證人之詰問權，無證據能力云云，任
    意指摘，混淆證據能力與證據調查程序之性質，自無可取，
    證人甲○○於偵查中向檢察官所為之陳述，均得為證據。
四、本件公訴人及被告乙○○、辯護人於本院準備程序及審判程
    序中對於本院所引用之非供述證據之證據能力均表示沒有爭
    執，且迄於言詞辯論終結前未聲明異議。經審酌本院所引用
    之非供述證據資料作成時之情況，核無違法取證或其他瑕疵
    ，認為以之作為證據為適當，均得做為證據。
貳、實體部分
一、上揭犯罪事實，業據上訴人即被告乙○○於本院審理時坦承
    不諱（見本院卷第42頁背面），核與證人即告訴人甲○○於
    原審結證稱：當天其看報紙打電話要借錢，跟對方約在工作
    地點的門口，就是八德路3段167號，麥當勞的對面，之後被
    告先出現，問其是否是要借錢的人，要其到對面談，當時其
    還不知道被告跟前借錢的人是同一組人，遂與被告一起到對
    面麥當勞，進去之後，其與被告先面對面坐下，接著有2 個
    人進去，叫其名字，其之前就看過那2 個人，因為從開始借
    錢，交錢的就是那2個人。那2名男子說找其很久，一進去就
    坐下來，1個坐在被告旁邊，1 個坐在其右邊，其中1個撥電
    話給「林大哥」，讓其與「林大哥」通話，「林大哥」說找
    其很久，如果不還錢，要將其斷手斷腳，丟在其姊姊學校前
    面，講完後就將電話交給那2名男子其中1人，電話掛斷後，
    他們把「林大哥」講過的話重複一次，就開始問錢怎麼還，
    其中1名男子叫其簽4張本票共150 萬元，並叫被告拿出空白
    支票供其簽發，不記得本票寫完後是誰收走。那2 名男子是
    要求被告同時拿出空白本票與紙張，由那2名男子中之1人將
    其家人之姓名、住址、電話、工作場所等資料寫在紙張上。
    然後那2 名男子又叫其把皮包拿出來，把裡面的東西掏出來
    給他們看，上身衣服口袋內的東西也有掏給他們看，他們把
    錢、證件拿走後離開。被告有無出言恐嚇，其已無印象，主
    要是另外2人在主導，被告都配合那2人說的去做（見原審卷
    第62頁至第65頁）等語相符。又據證人即97年5 月17日下午
    前往臺北市○○區○○路3段162號紅茶店逮捕被告之警員呂
    國志於原審證稱：因為甲○○在97年5月7日報案，同年5 月
    17日再到派出所，說對方要來討債，所長派其與吳彬松到紅
    茶店埋伏。其等約下午2點左右到埋伏在甲○○左前方約5至
    10公尺的位置，看到被告向甲○○收1 樣東西正要離去，其
    等遂上前盤查，發現被告收的東西是1萬元，即逮捕被告（
    見原審卷第58頁反面至第59頁）、被告進紅茶店後，說要先
    收1 萬元，才能去外面拿證件進來，其交錢後，被告即遭警
    員壓制各等語（同卷第64頁）；證人即與呂國志共同前往逮
    捕被告之警員吳彬松於原審證稱：其當時有看到甲○○交東
    西給被告，但交什麼看不清楚，被告要離開時，其等上前盤
    查，發現被告身上有1 萬元、商業本票及聯絡電話（同卷第
    61頁）等語，可見告訴人甲○○所述屬實，並有扣押物品目
    錄表、贓物認領保管單、本票1 本、行動電話及告訴人交付
    之1 萬元現金扣案可證，足見被告之自白核與事實相符，自
    堪採為認定犯罪之證據，本件事證明確，被告犯行可以認定
    ，應依法論科。
二、核被告所為，係犯刑法第304 條使人行無義務之事之強制罪
    ，且與「林大哥」、「飛哥」、及該2 名由「林大哥」派遣
    前來之真實姓名年籍均不詳之成年男子間有犯意聯絡及行為
    分擔，為共同正犯。被告以恐嚇之言語，脅迫告訴人同意每
    10日清償利息1 萬元，並行簽發本票，提供家人資料，取出
    隨身攜帶之物品等無義務之事，該恐嚇行為已為強制行為所
    包括，不另論罪。
三、原審以被告所為事證明確，犯行可以認定，適用刑法第28條
    、第304條第1項、第38條第1項第2款，刑法施行法第1條之1
    ，審酌被告被告雖非主導之人，惟其參與地下錢莊以暴力討
    債之惡行，嚴重破壞社會治安，犯後未坦承犯行及一切情狀
    ，量處有期徒刑7月，並以扣案本票1本為被告所有，且為供
    本件犯行所用之物，業據被告供承在卷，依刑法第38條第 1
    項第2款沒收之。復敘明扣案行動電話1支及SIM卡1枚雖屬被
    告所有，但為被告供平日聯繫所用，縱被告曾以該行動電話
    與「飛哥」連絡，亦難認係供其實施本件強制犯行所用之物
    ，而不為沒收之理由，經核其認事用法、證據取捨，均無不
    合，量刑尚稱允洽，被告上訴意旨指摘原審量刑過重，有違
    比例原則云云，非有理由，應予駁回。
四、末查，被告未曾因故意犯罪受有期徒刑以上刑之宣告，有本
    院被告前案紀錄表在卷可按，被告因一時無業為謀生計始加
    入放款集團致犯本件，惟犯後於本院已坦承犯行，並頗表悔
    意，經此次教訓，應知警惕，無再犯之虞，所處之刑本院認
    以暫不執行為適當，爰併宣告緩刑三年，以策自新。
據上論斷，應依刑事訴訟法第368條，刑法第74條第1項第1 款，
判決如主文。
本案經檢察官曾俊哲到庭執行職務。
中    華    民    國    99    年    2     月    24    日
                  刑事第十庭    審判長法  官 陳榮和
                                      法  官 黃斯偉
                                      法  官 李春地
以上正本證明與原本無異。
不得上訴。
                                      書記官 蘇秋
中    華    民    國    99    年    2     月    24    日
附錄：本案論罪科刑法條全文
刑法第304條第1項
以強暴、脅迫使人行無義務之事或妨害人行使權利者，處3 年以
下有期徒刑、拘役或3百元以下罰金。

司法院資訊處製作；財團法人民間司法改革基金會備份。
